最高法院刑事判決　　　　　　九十六年度台上字第一七一三號
上　訴　人　台灣高等法院高雄分院檢察署檢察官
上　訴　人
即　被　告　甲○○
　　　　　　乙○○
　　　　　　丙○○
上列上訴人等因被告等違反毒品危害防制條例案件，不服台灣高
等法院高雄分院中華民國九十五年十二月二十九日第二審判決（
九十五年度上訴字第八七三號，起訴案號：台灣高雄地方法院檢
察署九十三年度偵字第二一八０六、二二二０二、二四九三三號
），提起上訴，本院判決如下：
    主  文
原判決撤銷，發回台灣高等法院高雄分院。
    理  由
本件原判決認定：上訴人即被告甲○○、乙○○二人前受有期徒
刑之執行完畢，均未滿五年，仍不知悔改，又與李佳保（另案經
台灣高雄地方法院判刑，尚未確定）共同基於製造第二級毒品甲
基安非他命之犯意聯絡；被告丙○○知情而基於幫助之犯意，提
供其所有而與甲○○共同居住使用之高雄縣大樹鄉○○村○○路
九二六之一號住處，以供置放相關器具設備及製造安非他命之用
。甲○○、乙○○與李佳保於民國九十三年八至十月間，先行購
買如原判決附表二所示之掀蓋式冰箱、活性炭等製造甲基安非他
命之器具、設備與原料，再運送至上開住處，以籌設製造安非他
命之工廠，進而在該址利用如原判決附表二所示之器具、設備與
原料等物，著手製造，其方法概分為鹵化、氫化與純化結晶三步
驟，期間並不時以試劑等加以量測，而製造如原判決附表一所示
之液態甲基安非他命，惟因純度較低，所含甲基安非他命成分甚
微，無法以純化結晶手續析出晶體，致未能遂行製造出可供直接
施用之甲基安非他命晶體。在籌設甲基安非他命製造工廠及實際
從事製造之過程中，甲○○曾以如原判決附表三所示行動電話與
乙○○、李佳保進行相關之指示與聯繫。嗣於九十三年十月二十
五日下午五時許，經警持搜索票在上址甲○○身上扣得如原判決
附表一至四所示之物等情。因而撤銷第一審之科刑判決，改判論
被告甲○○、乙○○以共同製造第二級毒品，未遂罪，均累犯，
各處有期徒刑柒年，並為相關從刑之諭知；論被告丙○○以幫助
製造第二級毒品，未遂罪，處有期徒刑貳年。固非無見。
惟按：(一)、證據雖已調查而其內容尚未明瞭者，即與未經調查無
異，如遽行判決，仍屬應於審判期日調查之證據而未予調查。又
判決所載之理由相互牴觸者，即屬判決所載理由矛盾之違法。原
判決以：「扣案如（原判決）附表一所示之四桶紅棕色液體經先
後送內政部警政署刑事警察局、高雄醫學大學附設中和紀念醫院
檢驗結果，固呈現甲基安非他命陽性反應，分別有卷附該局九十
四年一月十九日刑鑑字第０九三０二二七四五三號鑑定書，及該
院九四０四─一至九四０四─四號檢驗報告可按，惟上開四桶液
體所含甲基安非他命純度，分別僅為一．三七％、一．五六％、
小於一％、二．八七％，成分均屬微量，無法以一般甲基安非他
命地下製造工廠常用之結晶純化手續析出甲基安非他命結晶，另
依英國藥學協會所編之『Clarke, s Isolation and Identifica
tion of Drugs』 乙書所載，甲基安非他命每天口服劑量約二．
五～二五毫克，依此估算，若大量施用該等液體，仍可對人體產
生藥理作用，惟該等液體含重金屬等有害人體健康物質，若長期
施用，會影響人體健康，故不宜直接施用等情，有法務部調查局
九十四年十月十七日調科壹字第０九四００四七一三五０號檢驗
通知書，及九十五年六月二十日調科壹字第０九五００二七六三
四０號函在卷可憑。」等由，因認扣案未純化之紅棕色液體，「
尚屬甲基安非他命之半成品」，而未達已製造完成既遂之階段，
資為其論被告甲○○、乙○○、丙○○以未遂犯之論據（見原判
決第十四頁第六行至末行）。然查原判決就甲基安非他命之製造
過程，業於理由內說明：「係以鹽酸麻黃素為原料，先經鹵化反
應程序製成氯假麻黃素，再經氫化反應程序而產生含有甲基安非
他命成分之液態甲基安非他命（或稱黑水、滷水），最後經純化
結晶步驟，將生成之結晶物脫水風乾，而得可供直接施用之甲基
安非他命結晶體。」等旨（見原判決第十三頁，理由二第二至六
行）。如果無訛，則經查扣之液態甲基安非他命，雖尚待純化結
晶步驟，以去除其雜質並使之固化為結晶體，而提高純度及方便
施用；惟上開氫化反應程序所產生之液態甲基安非他命，經檢驗
結果，既已含有甲基安非他命之成分，如何得謂被告甲○○、乙
○○與李佳保共同製造甲基安非他命之行為，仍在未遂之階段？
即非全無疑義。原審未詳加調查勾稽，遽行判決，難謂適法。又
毒品危害防制條例第十八條第一項前段規定：「查獲之第一、二
級毒品及專供製造或施用第一、二級毒品之器具，不問屬於犯人
與否，均沒收銷燬之。」原判決以扣案之上開紅棕色液體含有甲
基安非他命成分，而依此項規定諭知沒收銷燬（見原判決第十八
頁末行至第十九頁第四行），則其應係認定該液態甲基安非他命
已屬毒品危害防制條例第二條第二項第二款所稱之第二級毒品無
訛，乃其竟復為前揭「尚屬甲基安非他命之半成品」等論斷，亦
有判決理由矛盾之違背法令。(二)、毒品危害防制條例第十九條第
一項規定：「犯第四條至第九條、第十二條、第十三條或第十四
條第一項、第二項之罪者，其供犯罪所用或因犯罪所得之財物，
均沒收之，如全部或一部不能沒收時，追徵其價額或以其財產抵
償之。」此係採義務宣告主義，是凡供製造毒品所用之財物，均
應諭知沒收，不能沒收時，追徵其價額或以其財產抵償之，法院
無審酌之餘地。依原判決理由內之論述，被告甲○○、乙○○分
持0000000000（經扣押在案）、000000000
0號行動電話，與共同正犯李佳保持用之0000000000
號行動電話聯絡製造甲基安非他命之事宜（見原判決第三至四頁
，理由壹；第九至十頁，理由貳、一之(四)；第十一至十二頁，理
由貳、一之(五)1.2.）。倘若不虛，則上開0000000000
及0000000000號行動電話是否分屬乙○○、李佳保所
有，而併應為沒收、追徵其價額或以其財產抵償之諭知？即有究
明之必要。原審就此全未說明論述，僅對扣案之上開00000
00000號行動電話（即原判決附表三編號二部分）為沒收之
宣告，非無可議。又查原判決附表三編號一、三所示，被告甲○
○使用之0000000000、0000000000號行動
電話，原判決並未說明其憑以認定亦係供本件犯罪聯絡所用之依
據，即一併為沒收之宣告，併有判決不載理由之違背法令。以上
或為檢察官及被告甲○○上訴意旨所指摘，或為本院得依職權調
查之事項；被告乙○○、丙○○亦上訴表示不服，應認原判決有
撤銷發回之原因。
據上論結，應依刑事訴訟法第三百九十七條、第四百零一條，判
決如主文。
中　　華　　民　　國　九十六　年　　三　　月　 三十   日
                      最高法院刑事第五庭
                          審判長法官  林　增　福
                                法官  邵　燕　玲
                                法官  張　清　埤
                                法官  陳　世　雄
                                法官  蔡　國　在
      本件正本證明與原本無異
                                      書  記  官
中　　華　　民　　國　九十六　年　　四　　月　　二　　日
                                                      G
